【裁判字號】    95,上易,1513
【裁判日期】    950828
【裁判案由】    妨害公務
【裁判全文】
臺灣高等法院刑事判決                95年度上易字第1513號
上  訴  人
即  被  告  甲○○
上列上訴人因妨害公務案件，不服臺灣臺北地方法院95年度易字
第367號，中華民國95年6月29日第一審判決（起訴案號：臺灣臺
北地方法院檢察署94年度偵字第21874號），提起上訴，本院判
決如下：
    主  文
原判決關於強暴妨害公務罪部分撤銷。
甲○○對於公務員依法執行職務時，施強暴，累犯，處有期徒刑
肆月，如易科罰金，以佰元折算壹日。
    事  實
一、甲○○於民國八十八年間，因酒醉駕車公共危險及偽造文書
    案件，經原審法院於八十九年十月九日以八十九年度交訴字
    第六號，就公共危險罪部分判處罰金二萬元，就行使偽造私
    文書罪部分判處有期徒刑七月，並確定在案，有期徒刑部分
    ，於八十九年十二月十二日入監服刑，於九十年七月十一日
    執行完畢，惟自同月十二日起執行罰金易服勞役，於同年九
    月四日完納罰金出監（罰金易服勞役部分不構成累犯），仍
    不知悔改，於九十四年十一月十二日十五時三十分許，酒後
    ，在其臺北縣石碇鄉烏塗村四分子二號住所內，與其母林張
    寶珠及其姐林美卉發生爭執，臺北縣政府警察局新店分局石
    碇分駐所警員李基菖、林煜棠獲報到場處理時，甲○○竟因
    警員制止其毆打林美卉而心生不滿，基於妨害公務之犯意，
    明知警員林煜棠正依法執行職務，仍施強暴揮拳推打林煜棠
    右肩一下（未成傷），嗣經該二名警員將甲○○壓制在地，
    並在上址當場逮捕。（侮辱公務員罪部分已當庭撤回上訴確
    定）
二、案經臺北縣政府警察局新店分局報告臺灣臺北地方法院檢察
    署檢察官偵查起訴。
    理  由
一、證人林煜棠製作之上開職務報告，及證人林美卉、蔣佩涵、
    蔣佩淇於警詢中之證言，屬被告以外之人於審判外之言詞或
    書面陳述，當事人於本院審理時知悉該等證據作成之情形，
    而未於言詞辯論終結前聲明異議，且本院審酌該言詞陳述及
    書面作成時之情況，認為適當，依刑事訴訟法第一百五十九
    條之五第二項規定，視為同意於審判程序作為證據，依同條
    第一項規定，得為證據。
二、再刑事訴訟法第一百五十九條之一第二項規定：「被告以外
    之人於偵查中向檢察官所為之陳述，除顯有不可信之情況者
    外，得為證據」；係以被告以外之人於偵查中向檢察官所為
    之陳述，性質上屬傳聞證據，然實務上，偵查中檢察官向被
    告以外之人所取得之陳述，原則上均能遵守法律規定，不致
    違法取供，其可信性極高，故除顯有不可信之情況者外，得
    為證據（參照最高法院94年度台上字第5167號判決），故證
    人林煜棠、李基菖、林美卉、蔣佩涵、蔣佩淇等人於偵查中
    之證述，亦得為證據。
三、訊據被告甲○○坦承於警員林煜棠、李基菖執行職務時，當
    場辱罵，惟否認有施強暴之行為，辯稱：只有罵三字經，沒
    有推打警察等語。經查：
  (一)上開犯罪事實，業據證人林煜棠製作職務報告記載：「…九
    十四年十一月十二日十四時三十八分接獲勤務中心通報，於
    臺北縣石碇鄉烏塗村四分子二號有家暴案件，…經警至現場
    瞭解，民眾甲○○因向其母林張寶珠要錢不果，因而向其母
    辱罵及破壞家中物品。警方至現場，並未發現有持刀之行為
    。…十五時三十分，因甲○○與其姐林美卉有口角糾紛，甲
    ○○突然朝向林美卉揮拳打去，警員見狀趕緊將甲○○擋開
    ，並當場向甲○○表示，警員依法執行公務處理家暴案件，
    請保持自重，不要動粗及口出惡言，甲○○不但不理會警員
    制止，還朝向警員右肩打了一拳；警員挨了一拳後（未成傷
    ），馬上將甲○○壓制地上並銬上手銬；…警員將甲○○壓
    制地上後，（甲○○）還一直向警員口出三字經…」等語，
    有職務報告在卷可稽（九十四年度偵字第二一八七四號偵卷
    第十七頁），證人林煜棠並於偵查中證稱：九十四年十一月
    十二日下午到甲○○家中，是因接到家暴案件而有持刀情形
    ，就趕過去。被告有用拳頭打我右肩。因他要打林女（林美
    卉），大家就阻止，他就生氣，我把他推到旁邊去，他就用
    右拳打我的右肩，當時被告罵三字經之類的還有很多，因為
    我們把他壓在地上，在等待警車支援時，他不高興就罵等語
    （同偵卷第四五頁）。
  (二)證人李基菖偵查中證稱：我任職新店分局石碇分駐所，九十
    四年十一月十二日下午，我接到有家暴案件，…我到時被告
    躲在房間內，…後來我們請被告出房間，被告有喝一點酒，
    我看到他手中有拿藥酒，後來被告跟他姊姊（林美卉）起衝
    突，要對他姊姊動手，我和同事和他姊姊的兩個女兒就把被
    告架開，被告當時就很不高興開始罵三字經，被告沒有打到
    他姊姊，後來就打到我同事。當天我們穿制服，所以被告應
    該知道我們是警察等語（同偵卷第四五頁）。
  (三)證人林美卉警詢中證稱：九十四年十一月十二日下午十五時
    三十分，在臺北縣石碇鄉烏塗村四分子二號，我目睹我弟弟
    甲○○出手推打及辱罵前來處理家暴案之警察。…九十四年
    十一月十二日十四時許，我堂叔李建德打電話跟我講，我媽
    林張寶珠在上述時、地，遭甲○○口出三字經辱罵及破壞家
    中之電風扇、電燈、門、窗等物品。我聽完電話後，便趕去
    現場。於同日下午十五時三十分許，因在現場與甲○○發生
    口角衝突，甲○○突然衝到我面前要打我，結果被我女兒蔣
    佩琪及前來處理之警察制止及擋開，警察向甲○○表示，現
    在是依法處理家暴案件，但甲○○不甘願被擋開及不聽警方
    制止，因而出手打了處理警察一拳，結果警察就把甲○○壓
    制在地上，銬上手銬。…我目睹甲○○出右手打了警察之右
    肩，警察就把他壓制在地上後，他還繼續口出三字經，一直
    辱罵警察。甲○○當時意識應該清醒等語（同偵卷第九頁）
    ；偵查中證稱：當天到場執行職務的警察是在庭內的林煜棠
    與李基菖，我有看到被告用手推林煜棠並罵三字經等語（同
    偵卷第四四頁）。
  (四)證人蔣佩涵警詢中證稱：我於九十四年十一月十二日十四時
    許，我跟我媽林美卉一起到我外婆林張寶珠家。於九十四年
    十一月十二日下午十五時三十分時，在現場看到舅舅甲○○
    與我媽發生口角衝突，甲○○突然衝到我媽面前，…前來處
    理之警察，馬上制止及擋開甲○○，警察向甲○○說，現在
    是依法處理家暴案件，不要動粗，但甲○○不理警方制止，
    因而又出手打了處理警察一拳，結果警察就把甲○○壓制在
    地上，銬上手銬。我有目睹甲○○出右手打了警察之右肩，
    警察就把他銬上手銬後，他還繼續口出惡言，一直辱罵警察
    等語（同偵卷第十頁）；偵查中證稱：我有看到被告毆打及
    辱罵林煜棠與李基菖。因為被告要打我媽媽，警察上前阻止
    ，結果被告就打他們和罵他們等語（同偵卷第四四頁）。
  (五)證人蔣佩淇警詢中證稱：我於九十四年十一月十二日十四時
    許，我跟我媽林美卉一起到我外婆林張寶珠家。於九十四年
    十一月十二日十五時三十分時，在現場看到舅舅甲○○與我
    媽發生口角衝突，甲○○突然衝到我媽面前，結果我馬上擋
    在我媽前面，結果甲○○出手打我媽及我。警察一看到馬上
    制止及擋開甲○○，警察向甲○○說，現在是依法處理家暴
    案件，不要動粗，但甲○○不理警方制止，因而又出手打了
    處理警察一拳，結果警察就把甲○○壓制在地上，銬上手銬
    。現場因為一片混亂，我只看到甲○○有出手打警察，詳細
    部位好像是肩部，然後警察就把他銬上手銬後，他還繼續口
    出惡言，一直辱罵警察等語（同偵卷第一一頁）；偵查中證
    稱：我看到被告用手推林煜棠警員，因為被告要打我媽媽，
    林警員要阻止他，結果被告就推打他。後來被告因為打警察
    被扣起來，就罵警察三字經還有其他話等語（同偵卷第四四
    頁）。
  (六)綜上證人林煜棠、李基菖二人於偵查中、證人林美卉、蔣佩
    涵、蔣佩淇分別於警詢、偵查中之陳述情節，互核大致相符
    ，可知被告確有於九十四年十一月十二日十五時三十分許，
    在臺北縣石碇鄉烏塗村四分子二號住處，對於警員林煜棠、
    李基菖依法處理家庭暴力事件執行職務時，基於妨害公務犯
    意，施強暴而出拳推打證人林煜棠右肩一下（未成傷），被
    告空言辯稱並未出拳毆打警員云云，不足採信。
  (七)而被告確有於證人林煜棠、李基菖執行上開職務時，有推打
    警員林煜棠一下等情，並有證人林煜棠執行職務時錄音中錄
    音存證，經臺灣臺北地方法院檢察署檢察官指揮檢察事務官
    勘驗錄音帶屬實，製有勘驗筆錄在卷可稽（同偵卷第二九至
    三九頁），此外，並有臺北縣政府警察局員警工作紀錄簿、
    勤務分配表附卷可憑（同偵卷第十九、二十頁）。綜上，本
    件事證明確，被告所辯無非卸責之詞不足採信，其犯行堪予
    認定。
四、核被告所為，係犯刑法第一百三十五條第一項對於公務員依
    法執行職務時，施強暴罪。被告於八十八年間，因酒醉駕車
    公共危險及偽造文書案件，經原審法院於八十九年十月九日
    以八十九年度交訴字第六號，就公共危險罪部分判處罰金二
    萬元，就行使偽造私文書罪部分判處有期徒刑七月，並確定
    在案，有期徒刑部分，於八十九年十二月十二日入監服刑，
    九十年七月十一日執行完畢，此有本院被告前案紀錄表附於
    本院卷可稽，於五年以內再犯本件最重本刑均為有期徒刑以
    上之罪，不論依修正前之刑法第47條或修正後之刑法第47條
    第1項規定均為累犯，對被告而言並無有利或不利之情形，
    自不生新舊法比較之問題，應依修正前刑法第四十七條之規
    定，加重其刑。又行為後法律有變更者，依修正前刑法第2
    條第1項之規定，以適用裁判時法為原則，如行為時法有利
    於行為人，則例外適用行為時法；依修正後刑法第2條第1項
    規定，以適用行為時法為原則，惟如裁判時法有利於行為人
    ，則例外的適用裁判時法。以往實務見解，認原判決未及比
    較適用新舊法時，上訴後，雖比較結果以舊法有利於行為人
    ，而原判決別無其他撤銷事由，仍應由本院以此為由撤銷改
    判。惟修正後之規定係以適用行為時法為原則，因此原判決
    雖未及比較適用，然上訴本院後，經比較新舊法，行為後之
    法律並非較有利於行為人，仍應適用行為時法，則原判決適
    用行為時法即無不當，此部分尚不構成撤銷之事由。而被告
    於犯罪時之刑法第41條第1項前段規定：「犯最重本刑為5年
    以下有期徒刑以下之刑之罪，而受6個月以下有期徒刑或拘
    役之宣告，因身體、教育、職業、家庭之關係或其他正當事
    由，執行顯有困難者，得以1元以上3元以下折算一日，易科
    罰金。」又被告行為時之易科罰金折算標準，修正前罰金罰
    鍰提高標準條例第2條前段（現已刪除）規定，就其原定數
    額提高為100倍折算1日，則本件被告行為時之易科罰金折算
    標準，應以銀元300元折算1日，經折算為新臺幣後，應以新
    臺幣900元折算為1日。惟95年7月1日修正公布施行之刑法第
    41 條第1項前段則規定：「犯最重本刑為五年以下有期徒刑
    以下之刑之罪，而受六個月以下有期徒刑或拘役之宣告者，
    得以新臺幣一千元、二千元或三千元折算一日，易科罰金。
    」比較修正前後之易科罰金折算標準，以95年7月1日修正公
    布施行前之規定，較有利於被告，則應依刑法第2條第1項前
    段，適用修正前刑法第41條第1項前段規定，定其折算標準
    。再有關刑法分則篇未修正條文定有罰金者，自94年1月7日
    刑法修正施行後, 就其所定數額提高為30倍，刑法施行法第
    1 條之1第2項本文立有明文，上開修正刑法已於95年7月1日
    施行，而刑法分則第135條第1項罰金刑並未修正，比較行為
    時適用之罰金罰鍰提高標準條例第1條，有關本案之罰金刑
    應適用提高之倍數，並無有利不利情形，依刑法第2條第1項
    前段，應適用行為時之罰金罰鍰提高標準條例第1條之規定
    ，併此述明。原審予以依法論科，固非無見，惟查(一)被告以
    外之人於審判外之言詞或書面陳述，除法律有規定者外，不
    得作為證據，刑事訴訟法第一百五十九條第一項定有明文。
    而所謂法律有規定者，即包括同法第一百五十九條之一至第
    一百五十九條之五所規定傳聞證據具有證據能力之例外情形
    。故如欲採被告以外之人於審判外之言詞，即如警詢或檢察
    官偵查中之言詞為證據時，必須符合法律所規定之例外情形
    ，方得認其審判外之陳述有證據能力，並須於判決中具體說
    明符合傳聞證據例外可信之情況及心證理由，否則即有違證
    據法則及判決不備理由之違法。原判決採證人林煜棠、李基
    菖、林美卉、蔣佩涵、蔣佩淇等人於偵查中向檢察官所為之
    陳述作為斷罪之資料，但未詳予說明其符合傳聞證據例外可
    信之情況，尚嫌理由欠備；(二)本件證人等對被告對警員林煜
    棠所施強暴之方法，有稱「推」、有稱「打」，惟「推打」
    似可合一認定，故犯罪事實欄強暴之方法自為「推打」而非
    「毆打」，且僅一下，原判決就此事實認定尚有未洽，上訴
    人上訴否認犯罪固無足採，原判決就此部分有上述之違誤，
    自屬無可維持，應由本院將原判決此部分撤銷改判，爰審酌
    被告犯罪後僅坦承輕罪犯行，對於較重之罪，則飾詞狡辯，
    難認具有悔意，於警員依法執行職務時施強暴，危害警員值
    勤安全，惟僅出拳推打一次未成傷，情節尚非重大，及被告
    犯罪之動機、目的、犯罪之方法、手段、被告之品行及智識
    程度等一切情狀，量處如主文所示之刑，並諭知易科罰金之
    折算標準。
據上論斷，應依刑事訴訟法第369條第1項前段、第364條、第299
條第1項前段，修正後刑法第2條第1項、修正前刑法第135條第1
項、修正前刑法第47條、修正前刑法第41條第1項前段，行為時
罰金罰鍰提高標準條例第1條前段、第2條，判決如主文。
本案經檢察官鄭龍照到庭執行職務
中    華    民    國    95    年    8     月    28    日
                  刑事第十八庭  審判長法  官  溫耀源
                                      法  官  段景榕
                                      法  官  邱同印
以上正本證明與原本無異。
不得上訴。
                                      書記官  高柑柏
中    華    民    國    95    年    8     月    30    日
附錄本案論罪科刑法條全文
刑法第一百三十五條
對於公務員依法執行職務時，施強暴脅迫者，處三年以下有期徒
刑、拘役或三百元以下罰金。
意圖使公務員執行一定之職務或妨害其依法執行一定之職務或使
公務員辭職，而施強暴脅迫者，亦同。
犯前二項之罪，因而致公務員於死者，處無期徒刑或七年以上有
期徒刑；致重傷者，處三年以上、十年以下有期徒刑。


司法院資訊處製作；財團法人民間司法改革基金會備份。
